【裁判字號】    95,上易,403
【裁判日期】    951229
【裁判案由】    拆屋還地
【裁判全文】
臺灣高等法院民事判決                 95年度上易字第403號
上  訴  人  甲○○
訴訟代理人  田振慶律師
            楊偉奇律師
被上訴人    乙○○
訴訟代理人  沈朝標律師
上列當事人間請求拆屋還地事件，上訴人對於中華民國95年2月
27日臺灣桃園地方法院94年度訴字第760號第一審判決提起上訴
，本院於95年12月19日言詞辯論終結，判決如下：
    主  文
上訴駁回。
第二審訴訟費用由上訴人負擔。
    事實及理由
壹、程序方面：
    按當事人於第二審不得提出新攻擊或防禦方法，但如不許其
    提出顯失公平者，不在此限。民事訴訟法第447條第1項第6
    款定有明文。本件上訴人於原審提出之防禦方法，乃另案法
    院（按即原審76年度訴字第463號民事判決）已判決其所蓋
    建物並未占用被上訴人所有之土地。上訴人提起上訴後，另
    主張縱占用被上訴人所有之土地，惟依民法第796條前段之
    規定，被上訴人應受限制而不得請求拆屋還地，及主張被上
    訴人拆屋還地之請求，屬權利濫用，違反民法第148條誠實
    信用原則。核屬上訴後新防禦方法之提出，惟上訴人已釋明
    於原審未委任律師為訴訟代理人，其本身為老邁農夫，學識
    不高且不諳法律，並無能力知悉應主張上開新防禦方法，本
    院審酌若不許上訴人於本院追復提出，確有顯失公平之情；
    且被上訴人就此新防禦方法，亦未行使程序責問權，並同意
    本院審酌此新提出之防禦方法，此有民國95年6月15日準備
    程序筆錄在卷可稽（見本院卷第34頁）。依上開說明，自應
    准許上訴人追復提出，合先敘明。
貳、實體方面：
一、被上訴人主張：坐落桃園縣八德市○○段2019地號（重測前
    為同縣市○○段90-30地號）土地，係其與訴外人康健文共
    有，應有部分各為1/2，上訴人所興建之門牌號碼桃園縣八
    德市○○路○段1182之1號之2層磚造建物（下稱系爭建物）
    無法律上權源，竟越界占用如附圖所示A部分土地面積14.21
    平方公尺（下稱系爭土地），自屬無權占有。另原審共同被
    告呂建德向上訴人承租占有使用系爭建物，亦屬無權占有，
    多次協調請求上訴人自行拆除並返還占有土地，惟均未獲置
    理。爰依民法第821條、第767條之規定，求為命原審共同被
    告呂建德自系爭建物遷出，上訴人則應將系爭建物拆除，返
    還系爭土地予被上訴人及其他全體共有人之判決。
二、上訴人則以：
  （一）系爭建物係於78年間建造完竣，迄今未曾改建或增建，
        而系爭建物於76年間即經法院判決並無越界或占用系爭
        土地之情事，且其興建系爭建物時，已刻意留下約1公
        尺之距離，以防止越界。
  （二）系爭土地之前手原為訴外人華盛毛紡織廠股份有限公司
        （下稱華盛公司）所有，而華盛公司先前所興建之磚造
        圍牆，無權占用其父親呂城玉所有之桃園縣八德市○○
        段2020、2021、2022地號（重測前為同縣市○○段90-1
        0、90-24、90-26地號）土地，呂城玉乃於76年間訴請
        華盛公司拆除磚造圍牆並返還占用土地，獲勝訴判決確
        定，故華盛公司對於系爭土地與相鄰之2020、2021、20
        22地號土地之經界位址應絕對清楚知悉。嗣華盛公司拆
        除磚造圍牆並返還占用土地後，其於78年間繼承取得20
        20、2021、2022地號土地開始興建系爭建物，興建期間
        內華盛公司有派員在旁監督，倘其確有越界建築乙事，
        華盛公司應為知悉或可能知悉，但華盛公司對此始終並
        無提出異議，依民法第796條前段之規定，華盛公司已
        不得訴請拆屋還地。而被上訴人係於93年12月13日經買
        賣關係而繼受取得系爭土地，參酌最高法院85年度台上
        字第119號裁判意旨，被上訴人亦須同受限制，故被上
        訴人亦不得請求拆屋還地。
  （三）被上訴人主張之越界建築部分，為系爭建物之一整面牆
        壁，倘認其須拆除，勢必影響整棟建物之結構，內部裝
        潢亦隨付之一炬，所受損害至鉅。而系爭土地地貌呈銳
        角三角形，屬畸零地，無法單獨供建築使用，被上訴人
        雖稱將與相鄰之2006地號土地共同使用，惟未舉證證明
        ，二者間利益損害明顯失衡。況非僅其須面臨拆屋還地
        之窘境，與系爭建物毗鄰之其他整排建物，亦面臨相同
        之窘境，但被上訴人所獲利益僅為取回區區14.21平方
        公尺土地，二者相較，輕重顯然失衡。衡諸社會常情，
        被上訴人於洽談購買系爭土地之初，應已親至土地現場
        勘查及確認系爭土地之地況與界址，故對於越界建築乙
        事應早已知悉，且應已預見將造成他人或國家社會重大
        之損失，則被上訴人提起本件訴訟，係以損害他人為主
        要目的，顯然有違民法第148條誠實信用原則等語抗辯
        。
三、原審判命上訴人應將坐落桃園縣八德市○○段2019地號土地
    上如附圖所示A部分面積14.21平方公尺，門牌號碼桃園縣八
    德市○○路○段1182之1之2層磚造建物拆除，並將占用土地
    返還予被上訴人及其他全體共有人，及判命原審共同被告呂
    建德應自上開建物遷出，並將上開占用土地返還予被上訴人
    及其他全體共有人（呂建德敗訴部分未上訴，已確定）。上
    訴人聲明不服，提起上訴，並於本院上訴聲明：原判決不
    利上訴人部分廢棄。上開廢棄部分，被上訴人在第一審之
    訴駁回。被上訴人則於本院答辯聲明：駁回上訴人之上訴。
四、查兩造就：系爭土地為被上訴人與訴外人康健文共有，應有
    部分各為1/2等情並不爭執，此有土地登記謄本在卷可稽（
    見原審卷第4至5、49頁），自堪信為真實。惟上訴人主張上
    訴人所興建之系爭建物無法律上權源，竟越界占用系爭土地
    ，自屬無權占有，伊得請求上訴人拆除系爭建物並返還占有
    土地等情，則為被上訴人所否認，並以前開情詞置辯。是以
    本件兩造爭執之重點厥為：上訴人是否無權占有系爭土地
    。被上訴人有無民法第796條前段規定之限制。本件被
    上訴人行使權利，是否有違誠實信用方法。茲分述於後。
五、上訴人是否無權占有系爭土地：
  （一）按「所有人對於無權占有或侵奪其所有物者，得請求返
        還之。對於妨害其所有權者，得請求除去之」、「質權
        人、承租人、受寄人或基於其他類似之法律關係，對於
        他人之物為占有者，該他人為間接占有人。」民法第76
        7條前段及中段、第941條分別定有明文。次按「各共有
        人對於第三人，得就共有物之全部為本於所有權之請求
        。但回復共有物之請求，僅得為共有人全體之利益為之
        」，民法第821條亦定有明文，是「民法第821前段所謂
        『本於所有權之請求』，係指同法第767條所規定之所
        有物返還請求權、所有權妨害除去請求權及所有權妨害
        妨止請求權3種而言；至第821條但書所謂『回復共有物
        之請求』，則僅指所有物返還請求權而言」（最高法院
        71年度台上字第5073號裁判意旨參照）。
  （二）經查，上訴人所興建之系爭建物，越界占用系爭土地，
        此有被上訴人提出之現場照片2幀（見原審卷第36頁）
        ，復據原審現場勘驗屬實，並囑託桃園縣八德地政事務
        所繪製土地複丈成果圖，此有原審94年8月12日勘驗測
        量筆錄（見原審卷第30至31頁）、桃園縣八德地政事務
        所94年12月8日測法字第0940017700號函檢送之土地複
        丈成果圖（見原審卷第37至38頁）可稽，自堪信其為真
        實，足認上訴人確有無權占有之情事。
六、被上訴人有無民法第796條前段規定之限制：
  （一）按「土地所有人建築房屋逾越疆界者，鄰地所有人如知
        其越界而不即提出異議，不得請求移去或變更其建築物
        。」民法第796條前段固定有明文。惟「所謂知其越界
        ，須鄰地所有人事實上知悉越界建築，方足當之。倘鄰
        地為法人所有者，則須其代表人或管理人知其情事，始
        能認為已知」、又「主張鄰地所有人知其越界而不即提
        出異議者，應就此項事實負舉證之責任」（參照最高法
        院83年度台上字第605號、45年台上字第931號裁判意旨
        ）。
  （二）上訴人辯稱：系爭建物於76年間，即經法院判決並無越
        界或占用系爭土地之情事等語，並提出另案原審76年度
        訴字第463號民事判決為證（見原審卷第19至22頁），
        惟觀諸該民事判決日期為76年4月28日，而系爭建物依
        上訴人所述係於78年間建造完竣，則原審於76年間所為
        之上開另案民事判決，自無預先知悉系爭建物有無越界
        或占用系爭土地之可能性。況該另案民事判決僅審酌第
        三人華盛公司應否將桃園縣八德市○○段2020、2021、
        2022地號（重測前為同縣市○○段90-10、90-24、90-2
        6地號）土地上之磚造圍牆拆除，並返還占用土地予上
        訴人之父親呂城玉，與本件爭執之系爭土地即同段2019
        號（重測前為同縣市90-30地號）無涉。故上訴人舉另
        案民事判決為由，難採為有利於上訴人之證據。
  （三）上訴人又辯稱：伊於78年間開始興建系爭建物，被上訴
        人之前手華盛公司斯時並無提出異議，依民法第796條
        前段之規定及參酌最高法院85年度台上字第119號裁判
        意旨，被上訴人須同受限制，亦不得請求伊拆屋還地等
        語。惟查：
        系爭土地之原所有權人華盛公司所興建之如原審76年
          度訴字第463號民事判決所附實測圖（該實測圖見原
          審卷第22頁）之A點-B點磚造圍牆，前曾無權占用上
          開2020、2021、2022地號土地，經當時土地所有權人
          呂城玉（即上訴人之父）於76年間訴請華盛公司拆除
          A點-B點磚造圍牆，及將該磚造圍牆所占用之土地返
          還，此經原審76年度訴字第463號民事判決確定，固
          屬真實。惟上開另案民事事件，其主要爭點在於該判
          決所示A點-B點磚造圍牆，是否無權占用上開2020、
          2021、2022地號土地，合先指明。再觀諸原審卷第22
          頁之實測圖，上開A點-B點磚造圍牆，並非坐落在202
          0、2021、2022地號土地與系爭土地之毗鄰界限位置
          ，而係坐落在上開2020、2021、2022地號土地之中間
          地帶，其距上開2020、2021、2022地號土地與系爭土
          地之毗鄰界限，尚有相當距離。則華盛公司是否因上
          開原審76年度訴字第463號民事事件，而有上訴人所
          辯稱之「原土地所有權人華盛公司對於系爭土地之經
          界位址應絕對清楚且知悉」之情，自非無疑。況系爭
          土地更早期編列地號為桃園縣八德市○○段93-17 地
          號，土地面積廣大，此有上開實測圖在卷可佐，而上
          訴人於本件占用面積僅14.21平方公尺，與先前之93-
          17地號土地面積懸殊，亦難認華盛公司必明知或可能
          知悉有被越界占用之情事。
        上開2020、2021、2022地號由上訴人繼承取得，並於
          77年4月15日辦理繼承登記，此有土地登記謄本在卷
          可稽（見原審卷第15、17、18頁）。上訴人主張其於
          78年間興建系爭建物，於系爭建物興建期間，華盛公
          司亦派員在旁監督，故對於系爭建物越界建築乙事應
          為知悉或能知悉等情，此華盛公司知悉越界之事實已
          為被上訴人所否認。雖上訴人於本院聲請傳喚證人楊
          進丁、呂桂英2人，以證明華盛公司確實於其興建系
          爭建物時有在旁監督之情，惟依上訴人所陳民事調查
          證據聲請狀，該證人楊進丁、呂桂英為系爭建物之鄰
          居，並非華盛公司之員工，尚無從證明鄰地所有人華
          盛公司之代表人或管理人個人主觀上是否知悉越界建
          築；且時間上已間隔17年，所欲傳喚之證人是否仍清
          楚記憶，尚有疑問。本院認無傳喚證人楊進丁、呂桂
          英到庭訊問之必要。此外，上訴人對於華盛公司有派
          員在旁監督乙節，並未舉證證明，參酌上開裁判意旨
          ，上訴人之主張，難信為真實。從而其抗辯本件被上
          訴人有民法第796條前段所定之情形，不得請求拆除
          越界建築云云，自無理由。
七、本件被上訴人行使權利，是否有違誠實信用方法：
  （一）上訴人主張倘認其須拆除系爭建物，將導致利益損害明
        顯失衡，且為被上訴人所預見，被上訴人行使權利，顯
        然有違民法第148條誠實信用原則云云。然此為被上訴
        人所否認，辯以不違誠信等語。
  （二）按「權利之行使，不得違反公共利益，或以損害他人為
        主要目的。行使權利，履行義務，應依誠實及信用方法
        。」民法第148條固定有明文，是「權利之行使，是否
        以損害他人為主要目的，應就權利人因權利行使所能取
        得之利益，與他人及國家社會因其權利行使所受之損失
        ，比較衡量以定之。倘其權利之行使，自己所得利益極
        少而他人及國家社會所受之損失甚大者，非不得視為以
        損害他人為主要目的，此乃權利社會化之基本內涵所必
        然之解釋」（參照最高法院71年台上第737號判例意旨
        ）。故權利之行使是否構成權利濫用，除須注意權利人
        於行使權利時，主觀上有無以損害他人為主要目的外，
        在客觀上尚須綜合權利人因行使權利可能取得之利益，
        與他人及國家社會因其行使權利可能造成之損失，加以
        比較衡量。經查：
        被上訴人於93年11月19日因買賣關係取得系爭土地，
          並於93年12月13日辦竣所有權移轉登記，此有土地登
          記謄本在卷可稽（見原審卷第4頁），嗣經測量結果
          ，始發現系爭建物占用系爭土地，此有被上訴人提出
          之世和測量有限公司之測量圖在卷可稽（見原審卷第
          6頁），爰起訴請求上訴人拆除系爭建物及返還占用
          土地，實屬所有權權能之正當行使，主觀上難認有以
          損害上訴人為主要之目的。上訴人雖另辯稱：被上訴
          人於洽談購買系爭土地之初，應已親至土地現場勘查
          及確認系爭土地之地況與界址，故對於越界建築乙事
          應早已知悉等情，惟此部分上訴人未舉證證明，且為
          被上訴人所否認，已難採信。況被上訴人主張系爭建
          物為違章建築乙節（見本院卷第37頁），上訴人並不
          爭執，足堪信為真實，則依我國建築法令規定，該違
          章部分，原本即應由主管建築機關依法拆除，故權衡
          上訴人對建物之私權與國家對建築管理之公共利益，
          本件系爭建物實無保護之必要性。
        觀諸兩造提出之系爭建物照片（見原審卷第36頁、本
          院卷第29頁），系爭建物係於78年間所興建之2層磚
          造建築物，屋齡已有17年之久，剩餘價值不高。反觀
          系爭土地，95年1月公告現值為每平方公尺3萬元，上
          訴人占用面積為14.21平方公尺，依公告現值計算，
          占用價值已高達42萬6300元（14.21×30000＝426300
          ）。況被上訴人陳稱，如取回系爭畸零土地，得與相
          鄰屬於第三人所有之同段2006號土地合併使用，增加
          建築效益，其價值將更為提高之情，可見被上訴人請
          求上訴人拆除越界部分之系爭建物可能取得之利益，
          顯然高於上訴人因拆除系爭建物可能所受之損害，自
          難認被上訴人主張本件權利已構成權利之濫用。
        上訴人另以其所有之桃園縣八德市○○段2020、2021
          、2022地號土地面積合計為38平方公尺，一側接鄰系
          爭土地，另一側接鄰他人所有之其他整排建物，倘認
          系爭建物有14.21平方公尺，占用被上訴人所有之系
          爭土地，則其所有之14.21平方公尺土地究何在，勢
          必遭接鄰之他人所有建物所占用，依連鎖效應，其他
          整排建物亦須面臨拆屋還地之窘境，造成極大之損失
          ，二者相較，輕重顯然失衡等語為辯。然上訴人主張
          其所有之14.21平方公尺土地究何在，此應另行聲請
          地政事務所測量查知，其所有之土地是否確為接鄰之
          其他整排建物所有權人所占有，尚屬不明。退步言，
          縱認上訴人所有之土地為接鄰之其他整排建物之所有
          權人所占有，然連鎖其他鄰地土地之所有權人，未必
          不會彼此協商以相當價額互相購買越界部分之土地，
          此乃其他鄰地土地所有權人解決糾葛之可能選項。是
          上訴人以此「將來」可能且「不確定」發生之連鎖拆
          除事實為由，主張被上訴人行使權利違背公共利益，
          亦無可採。
八、本件上訴人將系爭建物出租予原審共同被告呂建德占有使用
    ，惟出租人即上訴人係經由承租人即原審共同被告呂建德維
    持其對於系爭建物之事實上管領之力，而為間接占有，仍係
    民法第767條之現在占有人。從而，被上訴人本於民法第767
    條中段除去妨害請求權，訴請上訴人拆除系爭建物（非屬民
    法第821條但書「回復共有物之請求」），及本於民法第767
    條前段所有物返還請求權，訴請上訴人應將系爭建物返還被
    上訴人及其他全體共有人（屬民法第821條但書「回復共有
    物之請求」），自屬有據，應予准許。
九、綜上所述，上訴人主張被上訴人知悉越界及權利濫用，為不
    足採。從而，上訴人本於土地所有權人身分，主張物上請求
    權，訴請上訴人拆屋還地為有理由，應予准許。原審就此為
    上訴人敗訴之判決，及依職權宣告准予假執行，並無不合。
    上訴意旨指摘原判決此部分不當，求予廢棄改判，為無理由
    ，應予駁回。
、據上論結，本件上訴為無理由，依民事訴訟法第449條第1項
    、第78條，判決如主文。
中    華    民    國    95    年    12    月    29    日
                    民事第10庭
                        審判長法  官  阮富枝
                              法  官  黃豐澤
                              法  官  陳財旺
正本係照原本作成。
本判決不得上訴。
中    華    民    國    96    年    1     月    3     日
                              書記官  鄭淑昀


司法院資訊處製作；財團法人民間司法改革基金會備份。
